臺灣宜蘭地方法院民事判決　　　　　　　 95年度訴字第240號
原　　　告　甲○○
　　　　　　　　　　　0, S.
訴訟代理人　陳建中律師
複代理人　　乙○○
　　　　　　　　　　　室
被　　　告　丁○○
訴訟代理人　丙○○
上列當事人間拆屋還地等事件，本院於96年9 月19日言詞辯論終
結，判決如下：
    主  文
被告應將坐落宜蘭縣宜蘭市○○段六六五地號土地上如附圖所示
編號Ｃ－１部分面積六點六三平方公尺、編號Ｃ－３部分面積二
點一六平方公尺、編號Ｄ部分面積七點二五平方公尺、編號Ｅ－
１部分面積一０點八九平方公尺；同段六六六地號土地上如附圖
所示編號Ａ部分面積五一點四三平方公尺、編號Ａ－１部分面積
０點一三平方公尺、編號Ｂ部分面積六點０五平方公尺、編號Ｃ
部分面積一六點０一平方公尺；同段六七二地號土地上如附圖所
示編號Ｃ－２部分面積四二點九八平方公尺、編號Ｅ部分面積０
點六八平方公尺之地上物拆除，並將坐落基地騰空後返還予原告
。
被告應給付原告新臺幣壹拾陸萬肆仟肆佰零捌元及自民國九十五
年八月十九日起至清償日止，按年息百分之五計算之利息。
原告其餘之訴駁回。
第一項之履行期間為陸個月。
訴訟費用新臺幣貳萬捌仟參佰參拾捌元由被告負擔，其餘新臺幣
參仟壹佰肆拾玖元由原告負擔。
本判決原告勝訴部分，於原告以新臺幣捌拾捌萬元供擔保後，得
假執行。
原告其餘假執行之聲請駁回。
    事實及理由
一、本件原告原起訴請求被告就坐落宜蘭縣宜蘭市○○段666、6
    72地號土地之地上物予以拆屋還地，並應給付不當得利金額
    新臺幣（下同）98,816元，有另備位聲明請求調整租金，嗣
    於本院審理時追加就同段665地號土地（上述3筆土地，以下
    均簡稱系爭土地）之地上物予以拆屋還地，更正不當得利之
    金額為205,510 元，並就備位聲明之部分不再請求，核屬民
    事訴訟法第255條第1項第2、3款規定之擴張、減縮應受判決
    事項聲明及請求之基礎事實同一之情形，均應予准許。又本
    件被告，未於最後言詞辯論期日到場，核無民事訴訟法第38
    6 條各款所列情形，爰依原告之聲請，由其一造辯論而為判
    決。
二、原告起訴主張：系爭土地原為原告之養母林宏蘅（原冠夫性
    為吳宏蘅，離婚後恢復原姓）所有，惟遭訴外人賴震榕及賴
    震儀違法無權占用，並在其上搭蓋如宜蘭縣宜蘭地政事務所
    土地複丈成果圖即附圖所示編號A部分面積51.43 平方公尺、
    A-1部分面積0.13平方公尺、B部分面積6.05平方公尺、C 部
    分面積16.01平方公尺、C-1部分面積6.63平方公尺、C-2 部
    分面積42.98平方公尺、C-3部分面積2.16 平方公尺、D部分
    面積7.25平方公尺、E部分面積0.68平方公尺、E-1部分面積
    10.89 平方公尺之地上物，門牌號碼分別為宜蘭縣宜蘭市○
    ○路20號及24號（以下均簡稱為系爭建物），系爭建物嗣後
    因分割協議及轉讓權利，目前均為被告一人單獨所有。原告
    之養母林宏蘅於民國93年9 月30日死亡後，原告為唯一繼承
    人而取得系爭土地之所有權，爰依據民法第767 條物上請求
    權之法律關係，請求被告將系爭建物拆除後返還土地；另依
    據不當得利之法律關係，請求被告給付205,510 元及法定遲
    延利息等語。並聲明：（一）被告應將系爭土地上如附圖所
    示之系爭建物拆除，並將坐落基地騰空後返還予原告；（二
    ）被告應給付原告205,510 元及自起訴狀繕本送達之翌日起
    至清償日止，按年息5%計算之利息；（三）願供擔保，請准
    宣告假執行。
三、被告未於最後言詞辯論期日到場，亦未提出準備書狀作何聲
    明或陳述，僅到庭陳述願意與原告協商購買系爭土地等語。
四、得心證之理由：
（一）原告主張系爭土地原為原告之養母林宏蘅（原冠夫性為吳
      宏蘅，離婚後恢復原姓）所有，原告之養母林宏蘅於93年
      9 月30日死亡後，原告為唯一繼承人而取得系爭土地所有
      權之事實，此有原告提出之系爭土地之土地登記謄本、林
      宏蘅及原告之戶籍謄本、台灣台北地方法院82年度養聲字
      第34號裁定及確定證明書影本各乙份為證。另系爭建物原
      為訴外人賴震榕及賴震儀所搭蓋，占有系爭土地之情形如
      附圖所示編號A部分面積51.43平方公尺、A-1部分面積0.1
      3平方公尺、B部分面積6.05平方公尺、C部分面積16.01平
      方公尺、C-1部分面積6.63 平方公尺、C-2部分面積42.98
      平方公尺、C-3部分面積2.16平方公尺、D部分面積7.25平
      方公尺、E部分面積0.68平方公尺、E-1部分面積10.89 平
      方公尺，嗣後因分割協議及轉讓權利，目前均為被告一人
      單獨所有之事實，業經本院於96年7月5日履勘屬實，並囑
      託宜蘭縣宜蘭地政事務所實地測量在案，此有該日之勘驗
      筆錄、現場照片及宜蘭縣宜蘭地政事務所製作之土地複丈
      成果圖（即附圖）各乙份在卷可憑，且有訴外人賴陳富子
      、賴順德、賴錦川、丙○○、賴吳玉治、賴耀長、賴麗雲
      、賴素貞、賴慧華、賴斐文、賴錦慧等人之陳報狀及繼承
      系統表各乙份附卷可參。上開事實，均為被告所不爭執，
      堪信屬實。
（二）按因繼承，於登記前已取得不動產物權者，非經登記不得
      處分其物權，民法第759 條定有明文。原告因繼承關係而
      取得系爭土地之所有權，未經登記前固不得處分其所有權
      ，然不妨礙原告基於所有人之身份而行使物上請求權為本
      件之請求，合先敘明。原告主張被告所有之系爭建物無權
      占有系爭土地，被告並未予以爭執，亦未提出任何證據證
      明其為有權占有，則原告依據民法第767 條物上請求權之
      法律關係請求被告拆屋還地，自屬有理由。
（三）次按：依不當得利之法則請求返還不當得利，以無法律上
      之原因而受利益，致他人受有損害為其要件，故其得請求
      返還之範圍，應以對方所受之利益為度，非以請求人所受
      損害若干為準，無權占有他人土地，可能獲得相當於租金
      之利益為社會通常之觀念，是被上訴人抗辯其占有系爭土
      地所得之利益，僅相當於法定最高限額租金之數額，尚屬
      可採（最高法院61年度台上字第1695號著有判例可資參照
      ）。又土地所有人固得依不當得利法則向無權占用其土地
      之人請求返還相當於租金之損害金，惟其數額，除以申報
      地價為基礎外，尚須斟酌基地之位置、工商業繁榮之程度
      及占用人利用土地之經濟價值及所受利益等項，並與鄰地
      租金相比較，以為決定，並非必達申報地價年息百分之十
      之最高額（最高法院88年度台上字第3331號判決意旨參照
      ）。查被告所有之系爭建物無權占有原告所有之系爭665
      地號土地面積為26.93 平方公尺；無權占有原告所有之系
      爭666地號土地面積為73.62平方公尺；無權占有原告所有
      之系爭672地號土地面積為43.66平方公尺，此有前述附圖
      乙份在卷可證。而系爭665 地號土地之申報地價自89年起
      迄今均為每平方公尺2,500元；系爭666地號土地之申報地
      價自89年起迄今均為每平方公尺3,482.4元；系爭672地號
      土地之申報地價自89年起迄今均為每平方公尺2,000 元，
      此有原告提出之系爭土地地價第一類謄本附卷可參。參以
      系爭土地均為建地，可供建築使用，此有系爭土地之土地
      登記謄本在卷可證，而系爭建物周圍均作為一般住家使用
      ，並無明顯商業活動，僅透過私設巷道對外聯絡津梅路，
      再通往9號省道即宜蘭市○○路○段，業經本院96年7月5日
      履勘現場屬實，故本院認為計算相當於租金之不當得利數
      額，應以申報地價年息8%為適當。是原告得請求被告給付
      起訴前回溯5 年自90年8月起至95年7月止之不當得利金額
      ，應為164,408元，其計算式為：26.93×2,500×8%×5＋
      73.62×3,482.4×8%×5＋43.66×2,000×8%×5=164,408
      （元以下均4捨5入）。逾此部分之請求，則屬無理由。
五、綜上，原告依據物上請求權之法律關係請求被告應將系爭土
    地上如附圖所示之系爭建物拆除，並將坐落基地騰空後返還
    予原告；另依據不當得利之法律關係，請求被告給付164,40
    8 元及自起訴狀繕本送達之翌日即95年8 月19日起至清償日
    止，按年息5%計算之利息，均屬有理由，應予准許。其餘部
    分之請求，則屬無理由，應予駁回。原告就其勝訴之部分，
    陳明願供擔保請准宣告假執行，核無不合，爰酌定相當之擔
    保金額准許之。至原告敗訴之部分，其假執行之聲請因訴之
    駁回而失所附麗，應併予駁回。又被告所有之系爭建物占用
    系爭土地多年，一時覓地搬遷不易，核其性質非長時間不能
    履行，爰酌定履行期間為6 個月，以資兼顧。查本件訴訟費
    用包括裁判費27,037元及測量費用4,450元，合計為31,487
    元，其中10分之9即28,338元應由被告負擔，其餘3,149元則
    由原告負擔。
六、訴訟費用負擔之依據：民事訴訟法第79條。
中　　華　　民　　國　　96　　年　　10　　月　　4　　 日
                  臺灣宜蘭地方法院民事庭
                      法　官　林俊廷
正本與原本無異。
如不服本判決，須於判決送達後20日內提出上訴狀(須附繕本)。
中　　華　　民　　國　　96　　年　　10　　月　　4 　　日
                      書記官　陳蒼仁
